【裁判字號】    99,消債抗,17
【裁判日期】    990811
【裁判案由】    聲請裁定免責事件
【裁判全文】
臺灣屏東地方法院民事裁定  99年度消債抗字第17號
抗  告  人  甲○○
上列抗告人就其聲請裁定免責事件，對於民國99年1 月14日本院
98年度消債聲字第14號裁定提起抗告，本院裁定如下：
    主      文
抗告駁回。
抗告程序費用新臺幣壹仟元由抗告人負擔。
    理      由
一、原裁定意旨略以：抗告人積欠相對人之債務總額合計為新臺
    幣（下同）816,711元（含計算至民國98年1月8 日止即清算
    裁定准許前1 日之利息與違約金），且清算程序終結後，債
    務未見減少。依債權人提供抗告人之消費明細顯示，抗告人
    之消費內容多為信用貸款，然依抗告人綜合所得稅各類所得
    資料清單所示，其94、95年之綜合所得分別為323,170元、2
    21,509元，月平均收入為22,695元，收入不豐，然仍恣意擴
    張信用貸款，分別於94年2 月間向台北富邦商業銀行借貸20
    萬元、94年6月間向元大商業銀行借貸20萬元、94年7月間向
    安泰商業銀行借貸50萬元、94年10月間向國泰世華商業銀行
    借貸30萬元、95年1 月間向荷商荷蘭銀行借貸20萬元，核債
    務人消費態樣而言，已達奢侈、浪費之程度，且非屬日常生
    活所須，其消費已逾越可得支配之所得。並抗告人長子周庭
    寬係94年8月20日出生，長女周庭宇係95年7月25日出生，抗
    告人並自承原任職於香港商捷時海外貿易有限公司，於97年
    3 月始離職，故抗告人陳稱其背負大量債務之主因，乃因子
    女之誕生，致需辭去工作以照顧子女，未能外出工作等情，
    顯然矛盾。復以抗告人無法釋明該所提領現金之用途，以符
    其說，難認該支出與日常生活有關。另依抗告人之年齡（65
    年11月17日出生），確有謀職之能力，是難認抗告人之債務
    累積係基於生活所必須，對於開始清算之原因具有可歸責性
    ，且相對人均具狀表明不同意債務人免責，爰為不免責之裁
    定等語。
二、抗告意旨略以：
  (一)抗告人向台北富邦銀行、元大銀行、安泰銀行、國泰世華銀
    行、荷商荷蘭銀行申請信用貸款，其總額約140 萬元，且抗
    告人自借款後，已陸續清償約60餘萬元，但因信用貸款之約
    定利率過高，抗告人所清償之數額全數為銀行沖入利息，致
    本金部分幾乎無法清償。
  (二)抗告人聲請清算前2 年之每月平均收入為22,695元，其可處
    分所得，扣除自己及依法應受其扶養者所必要生活費用之數
    額21,577元後，每月結餘為1,118 元，而抗告人與其夫周凱
    文共同清償債務達70餘萬元，是不該當於消費者債務清理條
    例第133 條不免責之規定。另抗告人與最大債權銀行國泰世
    華銀行協商成立後，又因需照料稚幼子女，故於97年初辭去
    工作，目前無任何收入，更導致無力再清償債務，是必不能
    符合同條例第142條之構成要件，可於日後達到清償2成以上
    債務之門檻，縱待至抗告人之子女年紀漸長而可出外工作，
    亦屬10餘年後之事，且抗告人斯時亦年近50，如何期待可找
    到高薪資之工作以清償債務，是應准予抗告人免責之聲請，
    方屬公允等語，並聲明：請准免責之聲請。
三、按法院為終止或終結清算程序之裁定確定後，除別有規定外
    ，應以裁定免除債務人之債務。法院裁定開始清算程序後，
    債務人有薪資、執行業務所得或其他固定收入，而普通債權
    人之分配總額低於債務人聲請清算前2 年間，可處分所得扣
    除自己及依法應受其扶養者所必要生活費用之數額者，法院
    應為不免責之裁定。但債務人證明經普通債權人全體同意者
    ，不在此限。債務人有下列各款情形之一者，法院應為不免
    責之裁定。但債務人證明經普通債權人全體同意者，不在此
    限：二、隱匿、毀損應屬清算財團之財產，或為其他不利於
    債權人之處分。四、因浪費、賭博或其他投機行為，致財產
    顯然減少或負擔過重之債務，而生開始清算之原因。債務人
    有前條各款事由，情節輕微，法院審酌普通債權人全體受償
    情形及其他一切情狀，認為適當者，得為免責之裁定。法院
    為不免責或撤銷免責之裁定確定後，債務人繼續清償債務，
    而各普通債權人受償額均達其債權額之20% 以上者，法院得
    依債務人之聲請裁定免責。同條例第132條、第133條、第13
    4條第2款、第4款、第135條及第142 條分別定有明文。所謂
    為其他不利於債權人之處分，係指隱匿、毀損以外不當減損
    清算財團之行為，例如廉賣財產或贈與即屬之。另所謂浪費
    或投機行為，係指債務人於顯見其經濟狀況不佳之情形下，
    猶恣意揮霍、投機，生活支出超過個人收入所應支出之程度
    ，或心存僥倖冀以一時之小投資以博取大利益，因致負擔更
    大債務，核其所為，於清算之原因有可歸責性，自有加以制
    止之必要，尚不宜使之免責。而有無浪費或投機行為，端視
    債務人從事該行為時有無詳實之償還計畫，或有無以過去實
    證印證投資收益有相當或然率，或有政府、產業預定計畫等
    事實，倘無償還計畫、其他預定收入、過去實證或政府產業
    預定計畫等，僅是先行花費或以射倖心態從事投機時，即屬
    之，自不應認可免其還款之責。
四、經查：
  (一)依抗告人所提財政部臺灣省南區國稅局94、95年度綜合所得
    稅各類所得資料清單，及本院依職權查詢其96、97、98年度
    之稅務電子閘門財產所得調件明細表所示，其5 年之所得總
    額分別為323,170元、221,509元、222,567元、92,431元及0
    元（見本院97年度消債清字第26號卷第25、26、36頁、本院
    98年度執消債清字第2號卷第119頁、本卷第43頁），而抗告
    人之長子周庭寬係94年8月20日出生，長女周庭宇係95年7月
    25日出生，亦有全戶戶籍謄本2 份可參（見上開消債清卷第
    31、32頁），是此部分堪信為真實。
  (二)然個人生活之支出本應衡量個人收入為度，本件抗告人94、
    95年之平均每月收入為22,695元【計算式：（323,170 元＋
    221,509 元）÷24月，元以下四捨五入】，卻分別於94年2
    月間向台北富邦銀行借貸20萬元、94年6 月間向元大銀行借
    貸20萬元、94年7 月間向安泰銀行借貸10萬元、94年10月間
    向國泰世華銀行借貸30萬元、95年1 月間向荷商荷蘭銀行借
    貸20萬元（見本院98年度消債聲字第14號卷第15、20、26頁
    、本卷第21、34頁），顯已逾抗告人薪資收入所能負擔之清
    償能力甚多，堪認其於借支時應可知悉其日後有難以清償之
    虞。
  (三)又依國泰世華銀行所提之帳務資料所示，抗告人自借貸後已
    清償之金額為68,958元（見本卷第38至40頁），依安泰銀行
    所提之還款證明所示，抗告人自借貸後已清償之金額為68,1
    91元（見上開消債清卷第67至69頁），依台北富邦銀行所提
    之信用貸款帳卡明細所示，抗告人自借貸後已清償之金額為
    60,128元（見上開消債聲卷第15、16頁），依抗告人所提財
    團法人金融聯合徵信中心當事人綜合信用報告─債務清理條
    例前置協商專用債權人清冊所示，抗告人於聲請清算時，就
    荷商荷蘭銀行及元大銀行之借貸僅分別剩餘154,000元、134
    ,000元，亦即已分別償還46,000元、66,000元（見上開消債
    清卷第22頁），是抗告人已清償之金額合計為309,277 元（
    計算式：68,958元＋68,191元＋60,128元＋46,000元＋66,0
    00元）。從而，抗告人主張其自借款後已陸續清償共約60餘
    萬元之金額云云，顯不足採。
  (四)依同條例第133 條規定，需法院裁定開始清算程序後，債務
    人有薪資、執行業務所得或其他固定收入始行該當。然查，
    抗告人係於98年1月9日開始清算程序，而早於97年初即辭去
    工作，且其98年度之所得總額為0 元，是其尚不符該條規定
    之要件。另依同條例第142 條之立法理由：「為鼓勵債務人
    努力清償債務以獲得免責，法院為不免責之裁定或撤銷免責
    之裁定確定後，債務人如能繼續清償債務，使各普通債權人
    受償額均達其債權額之百分之二十以上者，各債權人之債權
    應已獲相當程度之保障，自宜賦予其重建經濟之機會，爰設
    本條，明定法院得依債務人之聲請，為免責之裁定。惟法院
    為裁定時，仍應斟酌債務人不免責事由之情節、債權人受償
    情形及其他一切情狀，而為准駁，並非當然予債務人免責，
    附此敘明。」可知此規定係例外予債務人免責之機會，且應
    斟酌債務人不免責事由之情節、債權人受償情形及其他一切
    情狀，而為准駁，故抗告人以其目前之清償能力，逕認將來
    不可能達到清償20% 債務總額之門檻，而主張應准予免責等
    語，顯係倒果為因，尚非可採。
五、綜上所述，可知抗告人於借貸時之薪資收入，與其借貸所需
    負擔之清償責任顯有落差，且經本院迭次函詢，其均未說明
    前開94、95年間各筆貸款之用途，有本院送達證書2 紙在卷
    可稽（見本卷第32、46頁），足見其於借貸時未審慎衡量己
    身之償債能力，而為過度之借貸與消費，堪認係因浪費而導
    致負擔過重之債務，依同條例第134條第4款之規定，應裁定
    其不免責，原審裁定駁回抗告人免責之聲請，核無不合，抗
    告意旨指摘原裁定不當，提起抗告並請求本院裁定准予免責
    ，為無理由，應予駁回。
六、據上論結，本件抗告為無理由，依消費者債務清理條例第15
    條，民事訴訟法第495條之1第1項、第449條第1 項、第95條
    、第78條，裁定如主文。
中    華    民    國    99    年    8     月    11    日
                    民事第一庭  審判長法  官  孫國禎
                                      法  官  春生
                                      法  官  張以岳
以上正本係照原本作成。
本裁定不得再抗告。
中    華    民    國    99    年    8     月    11    日
                                      書記官  張婉郁

司法院資訊處製作；財團法人民間司法改革基金會備份。
